【裁判字號】    97,消債更,738
【裁判日期】    970911
【裁判案由】    聲請更生程序
【裁判全文】
臺灣高雄地方法院民事裁定           97年度消債更字第738號
聲  請  人  甲○○
上列當事人聲請消費者債務清理事件聲請更生，本院裁定如下：
    主  文
聲請駁回。
聲請費用由聲請人負擔。
    理  由
一、本件聲請意旨略以：聲請人曾依「中華民國銀行公會會員辦
    理消費金融案件無擔保債務協商機制」（下稱債務協商機制
    ）請求共同協商債務清償方案並經協商成立，約定聲請人每
    月應繳金額為新臺幣（下同）26,905元，惟聲請人因公司營
    運調整，採行輪班制，收入銳減，父親年邁體弱，花費無數
    ，妻子為越籍新娘，無法兼職分擔家計，子女教育費又增加
    ，客觀上顯有不可歸責於己之事由致履行顯有重大困難之情
    事，而聲請人無擔保或無優先權之債務總額未逾1,200 萬元
    ，復未經法院裁定開始清算程序或宣告破產，爰依法聲請更
    生等語。
二、按「債務人與金融機構協商成立者，不得聲請更生或清算，
    但因不可歸責於己之事由，致履行顯有重大困難者，不在此
    限... 本條例施行前，債務人依金融主管機關協調成立之中
    華民國銀行公會會員辦理消費金融案件無擔保債務協商機制
    與金融機構成立之協商，準用前項之規定」，消費者債務清
    理條例第151 條第5 項、第6 項分別定有明文，而消費者債
    務清理條例之立法目的，依其立法理由乃認陷於經濟上困境
    之消費者若任其於惡性循環之債務窘境中自生自滅，其將衍
    生嚴重之社會問題，致難以維持安定之社會經濟秩序，故有
    予之分別情形依更生或清算之程序清理其債務之必要，藉以
    妥適調整其與各相關債權人等間之權利義務關係，以謀求消
    費者經濟生活之更生機會，從而健全社會經濟發展，惟私法
    上之債之關係，係以當事人間之信賴關係為基礎，為社會經
    濟組織之重要支柱，故當事人於以法律行為追求自己之利益
    之際，亦應顧及對方之利益，並考量債權債務在社會上之作
    用，本於誠實及信用之原則，行使其債權及履行其債務，故
    消費者如已與金融機構協商成立，或於本條例施行前已依金
    融主管機關協調成立之中華民國銀行公會會員辦理消費金融
    案件無擔保債務協商機制與金融機構成立協商，因此係經當
    事人行使程序選擇權所為之債務清理契約，債務人理應受該
    成立之協議所拘束，如無特殊情事，其原即應依此協商結果
    而為誠信履行，惟因慮及有些協商於成立之時，或僅考量債
    權數額之清償而未慮及債務人之經濟能力，或債務人於嗣後
    因經濟情況變更（如清償期間收入或收益不如預期）而致依
    約履行將使其陷於經濟上之困境甚或履行不能，故上開條例
    於此即另開「因不可歸責於己之事由，致履行顯有重大困難
    者」之履行例外以助債務人之更生，則已成立協商者不能或
    不願依約履行而依例外條款復聲請更生或清算者，自應就其
    例外情形嚴予審核，於該當後始准之為其所負義務關係之調
    整，以避免其任意毀諾、濫用債務清理程序而藉此善意之立
    法惡意圖謀減免債務，致使該程序陷於道德之危險，並因此
    使社會之信用緊縮而造成經濟之動盪。
三、經查，本件聲請人於債清條例施行前之95年6 月5 日業依「
    中華民國銀行公會會員辦理消費金融案件無擔保債務協商機
    制」而與最大債權金融機構即台灣土地銀行達成債務清償方
    案之協商，約定聲請人應自95年7 月起分120 期，且每月10
    日以26,905元依各債權銀行債權金額比例清償各項債務至全
    部清償為止，而聲請人於協商成立後，台灣土地銀行業於96
    年11月26日告知聲請人已未依該協議繼續履行分期償還乙節
    ，此有協議書、財團法人金融聯合徵信中心當事人查詢個人
    資料回覆書、台灣土地銀行岡山分行函文等件在卷可稽，是
    聲請人前既已依債務協商機制與金融機構成立協商，依上開
    說明，其原即應依此協商結果而為誠信履行，故其欲援引上
    開條例條項之例外規定而再聲請更生或清算時，自應就其不
    依約履行是否具不可歸責於己之事由而致履行顯有重大困難
    之情形嚴為審查以避免道德上之危險。而聲請人就有無不可
    歸責於己之事由乙節，乃表示公司營運調整，採行輪班制，
    收入銳減，父親年邁體弱，花費無數，妻子為越籍新娘，無
    法兼職分擔家計，子女教育費又增加等語，惟依聲請人所提
    出95及96年度綜合所得稅各類所得資料清單所示，聲請人95
    年度平均月薪資為53,890元（646684÷12＝53890） ，96年
    度則為57,231元（686773÷12＝57231） ，其毀諾時之薪資
    所得尚較協商時為高，聲請人97年度之薪資所得，依卷附轉
    帳資料而觀，平均每月亦有5 萬5 千元以上之薪資收入，並
    無薪資銳減之情況，而聲請人之妻為越籍女子，無法就業，
    此為協商時即已確知之事實，聲請人於此亦未提出證據證明
    聲請人之父在此期間有突因重大事故而需額外支付大筆金額
    之情事，則其薪資於扣除每月應償還之協商金額後尚有近3
    萬元之餘額可供支配，縱其子曾俊瑋係於協商成立後才上學
    ，然依卷附之托兒所繳費收據而觀，聲請人至多亦僅增加5,
    000 元之教育支出，其經濟狀況在毀諾當時並無明顯變動，
    就其還款能力並不生影響，故聲請人主張其毀諾係有不可歸
    責之事由並不足採。況且其子除聲請人外，其配偶依法亦應
    擔負共同扶養責任，聲請人雖陳稱配偶阮金婉為越籍人士，
    無法兼職分擔家計，然此亦無以免除渠依法應行擔負之撫養
    義務。又受扶養權利者，以不能維持生活而無謀生能力者為
    限；前項無謀生能力之限制，於直系血親尊親屬不適用之，
    民法第1116條之2 定有明文。亦即直系血親尊親屬受扶養權
    利之實行，仍須以「不能維持生活」為前提，而聲請人之父
    名下有房屋1 棟，其母名下亦有利息收入，是聲請人之父母
    是否已達不能維持生活之程度亦有可議，且聲請人本身既已
    入不敷出，依民法第1118條之規定，更應減輕其撫養之義務
    ，自不至於需擔負如聲請書所載每月總額34,401元扶養費之
    理。又聲請人有固定收入，縱有履行不便，亦得經由個別債
    權銀行協商程序以求適當履行，況其名下尚有土地2 筆、房
    屋1 筆、汽車1 部、合作金庫商業銀行股份有限公司投資1
    筆，有財產歸屬資料清單1 份在卷可參，實難認有何履行上
    之困難，故聲請人主張有不可歸責於己之事由致履行顯有重
    大困難之情事，自無足採。
四、綜上所述，本件聲請人既有固定收入之履行能力，且其收入
    亦足供履行清償，而其並無因情事變更而有重大履行困難之
    處，聲請人聲請更生，要與消費者債務清理條例第151 條第
    5 項規定不符，且無從補正，揆諸前揭說明，自應駁回其更
    生之聲請，爰裁定如主文。
五、依消費者債務清理條例第8 條、第46條、第15條，民事訴訟
    法第78條，裁定如主文。
中    華    民    國    97    年    9     月    11    日
                        民事庭     法  官  郭宜芳
上為正本係照原本作成
如不服本裁定，應於裁定送達後10日內，以書狀向本院提出抗告
，並繳納抗告費新臺幣1千元
中    華    民    國    97    年    9     月    11    日
                                   書記官  戴顯澄


司法院資訊處製作；財團法人民間司法改革基金會備份。
